---
title: "Taller 2: Auditoría Exploratoria y Perfil del Curso"
subtitle: " Curso: Estadística Descriptiva y Análisis Exploratorio de Datos (3006927)"
author: "Miguel Anjel Salazar Jaramillo"
lang: es
date: today
format:
  html:
    theme: cosmo
    toc: true
    toc-depth: 3
    number-sections: true
    code-fold: show
    code-tools: true
    df-print: paged
    embed-resources: true
knitr:
  opts_chunk:
    echo: true
    warning: false
    message: false
    fig.align: "center"
    fig.width: 7
    fig.height: 4.5
---

<!-- 
la porsicón de código entre las 3 líneas es el header del documento. En esta sección se pueden dar ciertas configuraciones al documento .qmd usando el formato YAML. Las opciones disponibles para el header se pueden consultar según el formato que se quiera construír. 
html: https://quarto.org/docs/reference/formats/html.html
pdf: https://quarto.org/docs/reference/formats/pdf.html
MS Word: https://quarto.org/docs/reference/formats/docx.html
 -->

```{r}
#| label: limpieza-inicial
# Limpia el entorno inicial
rm(list = ls())
```


<!-- 
Para mostrar celdas de código, se debe usar los 3 apóstrofes seguidos de {r}. Este código se ejecuta durante la renderización del archivo. Para configurar las celdas de código, se usa la sintáxis #| clave: valor (YAML). Los ajustes de las celdas de códgio se pueden encontrar en: 
https://quarto.org/docs/computations/execution-options.html
-->

## Introducción y configuración

El propósito de este informe es caracterizar el perfil inicial de la cohorte a partir de las respuestas del *Quiz #0*, aplicando principios de datos ordenados (*tidy data*), análisis exploratorio riguroso y una auditoría crítica a los modelos de lenguaje (LLM).


```{r}
#| label: carga-paquetes
# Carga de biblitecas y paquetes esenciales
library(readxl)
library(tidyverse)
library(knitr)
library(Hmisc)
```


### Carga y diagnóstico preliminar de datos

Luego de instalar las librerias necesarias para la manipulación de datos usando R, se continua con la carga de los datos. En este caso, se **espera** leer un archivo con el formato .xlsx y el nombre **resultados_quiz0**. Una vez leído el archivo, la información será almacenada en el objeto datos_crudos para tratarla como un objeto de R. 

```{r}
#| label: load-data
# Lectura de la base de datos
datos_crudos <- read_excel("datos/resultados_quiz0.xlsx")
```

Luego de cargar la información, se pueden apreciar 2 casos u observacaciones en las que hay que tomar una decisión de como manejarlos ya que si se dejan sin tratamiento, el comportamiento de la información podría variar según que herramienta se esté usando para llevar a cabo el análisis. 

* El registro que presenta un valor ausente (NA) en la variable WhatsApp.

  En la observación 26 se identifica que para la variable **WhatsApp** no hay ningún dato. Se decide manejar este tipo de eventos, dandole el valor de **NA** (Not Available) para tener manejo de estas situaciones y tener certeza de que está pasando con este caso. Para eso, se ejecuta el siguiente código el cual solo aplica para columnas de tipo **string**. No es necesario hacerlo para columnas numéricas ya que en este dataset solo hay una columna de ese tipo y todos los datos están correctamente ingresados

```{r}                                                                           
#| label: manejo de datos vacios
# solo se aplica a las columnas de tipo texto. trimws elimina los espacios al inicio y final de un dato
datos_crudos[] <- lapply(datos_crudos, function(col) {
  if (is.character(col)) {
    col[trimws(col) == ""] <- NA_character_
  }
  col
})
```

* La distribución de la variable huevo (¿aporta variabilidad para el análisis descriptivo o es una constante?).
  En este caso, el atributo es una **constante** ya que para todas las observaciones/filas es el mismo valor, por lo cual **no** aporta variabilidad al anális. Para no tener *ruido* se decide eliminarla. Además, la variable "R" también es una constante

```{r}
#| label: eliminación de las columanas innecesarias
datos_crudos$huevo <- NULL
datos_crudos$R <- NULL
```


### Descripción general

Teniendo los datos cargados y listos para manipularlos con R, se pueden usar diferentes herramientas para explorarlos:  

```{r}
# Estructura general y dimensiones. Se muestran la cantidad de filas, columnas y tipo. Además, algunos datos.
glimpse(datos_crudos)
```

### Descripción detallada

```{r}
describe(datos_crudos)
```

### Adecuación, reparación y limpieza: normalización de respuestas múltiples

```{r}
#| label: tidy-ia
# Transformación a formato tidy (largo) y estandarización básica de cadenas (strings).
datos_ia <- datos_crudos |>
  select(id, PLAN, genero, PAPA, starts_with("IA-")) |>
  pivot_longer(
    cols = starts_with("IA-"),
    names_to = "posicion_mencion",
    values_to = "herramienta_ia",
    values_drop_na = TRUE
  ) |>
  mutate(
    herramienta_ia = str_trim(str_to_upper(herramienta_ia)),
    # Estandarización de sinónimos o variantes tipográficas frecuentes
    herramienta_ia = recode_values(
      x = herramienta_ia,
      "OPENIA" ~ "CHATGPT",
      "KIMIAI" ~ "KIMI",
      default = herramienta_ia
    )
  )
```

```{r}
# Resumen de menciones por herramienta
conteo_ia <- datos_ia |>
  count(herramienta_ia, sort = TRUE)

kable(conteo_ia, col.names = c("Herramienta de IA", "Número de menciones"))
```

## Análisis exploratorio de datos

### Adopción del ecosistema de software

```{r}
#| label: software-adoption
# Consolidación del perfil de instalación de software
perfil_software <- datos_crudos |>
  select(id, Positron, Quarto) |>
  pivot_longer(cols = c(Positron, Quarto), names_to = "software", values_to = "instalado")
```

```{r}
# Visualización comparativa
ggplot(perfil_software, aes(x = software, fill = instalado)) +
  geom_bar(position = "fill") +
  scale_y_continuous(labels = scales::percent_format()) +
  scale_fill_brewer(palette = "Blues", direction = -1) +
  labs(
    title = "Nivel de adopción e instalación previa de software",
    x = "Herramienta",
    y = "Proporción de estudiantes",
    fill = "¿Instalado?"
  ) +
  theme_minimal()
```


### Distribución del rendimiento académico (PAPA)

```{r}
#| label: eda-papa
# Resumen numérico robusto del PAPA
resumen_papa <- datos_crudos |>
  summarise(
    n = n(),
    media = mean(PAPA, na.rm = TRUE),
    desv_est = sd(PAPA, na.rm = TRUE),
    mediana = median(PAPA, na.rm = TRUE),
    RIC = IQR(PAPA, na.rm = TRUE),
    minimo = min(PAPA, na.rm = TRUE),
    maximo = max(PAPA, na.rm = TRUE)
  )

kable(resumen_papa, digits = 2, caption = "Estadísticos descriptivos del PAPA (N = 27)")
```


```{r}
ggplot(datos_crudos, aes(PAPA)) +
  geom_histogram(binwidth = 0.2) +
  labs(title = "Promedio Académico Ponderado Acumulado (PAPA)")
```

### Distribución por género

```{r}
#| label: fig-boxplot-papa
#| fig-cap: "Distribución del PAPA por género e identificación de dispersión."
ggplot(datos_crudos, aes(x = genero, y = PAPA, fill = genero)) +
  geom_boxplot(alpha = 0.6, outlier.shape = NA) +
  geom_jitter(width = 0.15, size = 2, alpha = 0.8) +
  labs(
    title = "Distribución del PAPA según género",
    x = "Género",
    y = "PAPA acumulado"
  ) +
  theme_minimal() +
  theme(legend.position = "none")
```