---
title: "Taller 2: Auditoría Exploratoria y Perfil del Curso"
subtitle: " Curso: Estadística Descriptiva y Análisis Exploratorio de Datos (3006927)"
author: "Miguel Anjel Salazar Jaramillo"
lang: es
date: today
format:
  html:
    theme: cosmo
    toc: true
    toc-depth: 3
    number-sections: true
    code-fold: show
    code-tools: true
    df-print: paged
    embed-resources: true
knitr:
  opts_chunk:
    echo: true
    warning: false
    message: false
    fig.align: "center"
    fig.width: 7
    fig.height: 4.5
---

<!-- 
la porsicón de código entre las 3 líneas es el header del documento. En esta sección se pueden dar ciertas configuraciones al documento .qmd usando el formato YAML. Las opciones disponibles para el header se pueden consultar según el formato que se quiera construír. 
html: https://quarto.org/docs/reference/formats/html.html
pdf: https://quarto.org/docs/reference/formats/pdf.html
MS Word: https://quarto.org/docs/reference/formats/docx.html
 -->

```{r}
#| label: limpieza-inicial
# Limpia el entorno inicial
rm(list = ls())
```


<!-- 
Para mostrar celdas de código, se debe usar los 3 apóstrofes seguidos de {r}. Este código se ejecuta durante la renderización del archivo. Para configurar las celdas de código, se usa la sintáxis #| clave: valor (YAML). Los ajustes de las celdas de códgio se pueden encontrar en: 
https://quarto.org/docs/computations/execution-options.html
-->

## Introducción y configuración

El propósito de este informe es caracterizar el perfil inicial de la cohorte a partir de las respuestas del *Quiz #0*, aplicando principios de datos ordenados (*tidy data*), análisis exploratorio riguroso y una auditoría crítica a los modelos de lenguaje (LLM).


```{r}
#| label: carga-paquetes
# Carga de biblitecas y paquetes esenciales
library(readxl)
library(tidyverse)
library(knitr)
library(Hmisc)
```


### Carga y diagnóstico preliminar de datos

Luego de instalar las librerias necesarias para la manipulación de datos usando R, se continua con la carga de los datos. En este caso, se **espera** leer un archivo con el formato .xlsx y el nombre **resultados_quiz0**. Una vez leído el archivo, la información será almacenada en el objeto datos_crudos para tratarla como un objeto de R. 

```{r}
#| label: load-data
# Lectura de la base de datos
datos_crudos <- read_excel("datos/resultados_quiz0.xlsx")
```

Luego de cargar la información, se pueden apreciar 2 casos u observacaciones en las que hay que tomar una decisión de como manejarlos ya que si se dejan sin tratamiento, el comportamiento de la información podría variar según que herramienta se esté usando para llevar a cabo el análisis. 

* El registro que presenta un valor ausente (NA) en la variable WhatsApp.

  En la observación 26 se identifica que para la variable **WhatsApp** no hay ningún dato. Se decide manejar este tipo de eventos, dandole el valor de **NA** (Not Available) para tener manejo de estas situaciones y tener certeza de que está pasando con este caso. Para eso, se ejecuta el siguiente código el cual solo aplica para columnas de tipo **string**. No es necesario hacerlo para columnas numéricas ya que en este dataset solo hay una columna de ese tipo y todos los datos están correctamente ingresados

```{r}                                                                           
#| label: manejo de datos vacios
# solo se aplica a las columnas de tipo texto. trimws elimina los espacios al inicio y final de un dato
datos_crudos[] <- lapply(datos_crudos, function(col) {
  if (is.character(col)) {
    col[trimws(col) == ""] <- NA_character_
  }
  col
})
```

* La distribución de la variable huevo (¿aporta variabilidad para el análisis descriptivo o es una constante?).
  En este caso, el atributo es una **constante** ya que para todas las observaciones/filas es el mismo valor, por lo cual **no** aporta variabilidad al anális. Para no tener *ruido* se decide eliminarla. Además, la variable "R" también es una constante

```{r}
#| label: eliminación de las columanas innecesarias
datos_crudos$huevo <- NULL
datos_crudos$R <- NULL
```


### Descripción general

Teniendo los datos cargados y listos para manipularlos con R, se pueden usar diferentes herramientas para explorarlos:  

```{r}
# Estructura general y dimensiones. Se muestran la cantidad de filas, columnas y tipo. Además, algunos datos.
glimpse(datos_crudos)
```

### Descripción detallada

```{r}
describe(datos_crudos)
```

### Adecuación, reparación y limpieza: normalización de respuestas múltiples

```{r}
#| label: tidy-ia
# Transformación a formato tidy (largo) y estandarización básica de cadenas (strings).
datos_ia <- datos_crudos |>
  select(id, PLAN, genero, PAPA, starts_with("IA-")) |>
  pivot_longer(
    cols = starts_with("IA-"),
    names_to = "posicion_mencion",
    values_to = "herramienta_ia",
    values_drop_na = TRUE
  ) |>
  mutate(
    herramienta_ia = str_trim(str_to_upper(herramienta_ia)),
    # Estandarización de sinónimos o variantes tipográficas frecuentes
    herramienta_ia = recode_values(
      x = herramienta_ia,
      "OPENIA" ~ "CHATGPT",
      "KIMIAI" ~ "KIMI",
      "CODE" ~ "CLAUDE",
      default = herramienta_ia
    )
  )
```

```{r}
# Resumen de menciones por herramienta
conteo_ia <- datos_ia |>
  count(herramienta_ia, sort = TRUE)

kable(conteo_ia, col.names = c("Herramienta de IA", "Número de menciones"))
```

## Análisis exploratorio de datos

En esta sección, se pretende indagar un poco más a fondo en los datos con el proposito de descubrir que patrónes o respuestas se podrían encontrar en el dataset. 

### Adopción del ecosistema de software

Aunque en las gráficas solo se observen los programas Positron y Quarto, recordar que también se tiene en cuenta R. Como todos los estudiantes ya lo tienen instalado, no hay necesidad de implicarlo en el estudio, se da por hecho. 

```{r}
# dato largo es para "combinar" 2 columnas en una. Positron y Quarto son 2 columnas diferentes (formato ancho) y enformato largo queda una sola columna programa(Positron/Quarto) y otra instalo (S/N). Necesario para poder graficar con ggplot2 
datos_largo <- datos_crudos %>%
  select(Positron, Quarto) %>%
  pivot_longer(cols = everything(), names_to = "programa", values_to = "instalo") %>%
  count(programa, instalo)

# 3. Graficar
ggplot(datos_largo, aes(x = programa, y = n, fill = instalo)) +
  geom_col(position = "dodge") +
  scale_fill_manual(
    values = c("S" = "#22c55e", "N" = "#ef4444"),
    labels = c("S" = "Instaló (S)", "N" = "No instaló (N)"),
    name = NULL
  ) +
  labs(
    title = "Instalación de Positron y Quarto",
    x = NULL,
    y = "Número de personas"
  ) +
  theme_minimal()
```


### Distribución del rendimiento académico (PAPA)

```{r}
#| label: eda-papa
# Resumen numérico robusto del PAPA
resumen_papa <- datos_crudos |>
  summarise(
    n = n(),
    media = mean(PAPA, na.rm = TRUE),
    desv_est = sd(PAPA, na.rm = TRUE),
    mediana = median(PAPA, na.rm = TRUE),
    RIC = IQR(PAPA, na.rm = TRUE),
    minimo = min(PAPA, na.rm = TRUE),
    maximo = max(PAPA, na.rm = TRUE)
  )

kable(resumen_papa, digits = 2, caption = "Estadísticos descriptivos del PAPA (N = 27)")
```


```{r}
ggplot(datos_crudos, aes(PAPA)) +
  geom_histogram(binwidth = 0.2) +
  labs(title = "Promedio Académico Ponderado Acumulado (PAPA)")
```

### Distribución por género

```{r}
#| label: fig-boxplot-papa
#| fig-cap: "Distribución del PAPA por género e identificación de dispersión."
ggplot(datos_crudos, aes(x = genero, y = PAPA, fill = genero)) +
  geom_boxplot(alpha = 0.6, outlier.shape = NA) +
  geom_jitter(width = 0.15, size = 2, alpha = 0.8) +
  labs(
    title = "Distribución del PAPA según género",
    x = "Género",
    y = "PAPA acumulado"
  ) +
  theme_minimal() +
  theme(legend.position = "none")
```

```{r}
#| label: dmedia-papa-genero
# Resumen numérico por género: media, desviación estándar y error estándar
resumen_genero <- datos_crudos |>
  group_by(genero) |>
  summarise(
    n = n(),
    media = mean(PAPA, na.rm = TRUE),
    desv_est = sd(PAPA, na.rm = TRUE),
    error_est = desv_est / sqrt(n)
  )

kable(resumen_genero, digits = 2, caption = "Media y error estándar del PAPA por género")
```


```{r}
#| label: fig-medias-papa
#| fig-cap: "Diagrama de medias del PAPA por género, con barras de error (± 1 error estándar)."
ggplot(resumen_genero, aes(x = genero, y = media, color = genero)) +
  geom_point(size = 4) +
  geom_errorbar(
    aes(ymin = media - error_est, ymax = media + error_est),
    width = 0.1,
    linewidth = 0.8
  ) +
  labs(
    title = "Media del PAPA según género",
    subtitle = "Barras de error = ± 1 error estándar",
    x = "Género",
    y = "PAPA promedio"
  ) +
  theme_minimal() +
  theme(legend.position = "none")
```

Teniendo en cuenta los boxplots y los diagrámas de medias, en la muestra se observa que en promedio el PAPA de los hombres es **mayor** al de las mujeres. Esto solo se puede afirmar para este caso de manera descriptiva más no poblacional ya que la muestra es muy pequeña. Mencionar que este hallazgo se hizo tan solo graficando y observando los datos. 


### Variedad de planes

```{r}
#| label: fig-barras-plan
#| fig-cap: "Frecuencia de estudiantes por plan de estudios."
datos_crudos |>
  count(PLAN) |>
  ggplot(aes(x = PLAN, y = n)) +
  geom_col(fill = "#3b82f6") +
  labs(
    title = "Frecuencia por Plan de Estudios",
    x = NULL,
    y = "Número de personas"
  ) +
  theme_minimal() +
  theme(axis.text.x = element_text(angle = 20, hjust = 1))
```

### Acertividad en la escritura del usuario institucional

```{r}
#| label: tabla-usuario
tabla_usuario <- datos_crudos |>
  count(usuario) |>
  mutate(porcentaje = round(n / sum(n) * 100, 1))

kable(tabla_usuario, col.names = c("Usuario", "Frecuencia", "Porcentaje (%)"),
      caption = "Tabla de frecuencia de la variable usuario")
```


## Preguntas específicas

Habiendo llegado a este punto, se tiene un entendimiento profundo del dataset y es posible llegar a tener cierta noción de que tipo de preguntas se podrían llegar a resolver y cuales no. Sin olvidar que estas respuestas no dejan de ser un mero *supuesto* por el número de la muestra y las técnicas utilizadas. 

### Mientras más alto el grupo de inscripción, el PAPA es más bajo ?

Esta pregunta es valida ya que uno de los parámetros para categorizar a un estudiante en un grupo de inscripción es el porcentaje de avance entre muchas otras condiciones. Dar respuesta a esta pregunta **podría** revelar información importante a cerca del proceso formativo de los estudiantes.   


```{r}
# media, desviación estándar, error estándar, n, e IC 95%
resumen <- datos_crudos %>%
  group_by(grupo) %>%
  summarise(
    media = mean(PAPA, na.rm = TRUE),
    sd    = sd(PAPA, na.rm = TRUE),
    n     = n(),
    .groups = "drop"
  ) %>%
  mutate(
    se        = sd / sqrt(n),
    ic_95     = qt(0.975, df = n - 1) * se,
    ic_inf    = media - ic_95,
    ic_sup    = media + ic_95
  )
 
kable(resumen, digits = 2, caption = "Media, desviación estandar, error estándar, número de obsrevaciones e Intervalo de confianza")

```


```{r}
datos_crudos$grupo <- factor(datos_crudos$grupo)

ggplot(datos_crudos, aes(x = grupo, y = PAPA, color = grupo)) +
  geom_boxplot(alpha = 0.3, outlier.shape = NA) +
  geom_jitter(width = 0.15, size = 3, alpha = 0.8) +
  labs(title = "Distribución de PAPA por grupo",
       x = "Grupo",
       y = "PAPA") +
  theme_minimal(base_size = 13) +
  theme(legend.position = "none") 
```

De este diagrama se puede observar que todas las cajas se traslapan, de entrada esto significa que en promedio no se puede determinar como se comporta el PAPA en los diferentes grupos. El siguiente aspecto que hay que tener en cuenta es que no hay suficientes muestras para poder determinar algo, por ejemplo, las personas que están en el grupo *3* son solo **2** mientras que para el grupo 2 se ve claramente una población más grande. 

```{r}
#| label: fig-medias-papa-grupo
#| fig-cap: "Diagrama de medias del PAPA por grupo, con barras de error (± 1 error estándar)."
ggplot(resumen, aes(x = grupo, y = media, color = grupo)) +
  geom_point(size = 4) +
  geom_errorbar(
    aes(ymin = media - se, ymax = media + se),
    width = 0.1,
    linewidth = 0.8
  ) +
  labs(
    title = "Media del PAPA según grupo",
    subtitle = "Barras de error = ± 1 error estándar",
    x = "Grupo",
    y = "PAPA promedio"
  ) +
  theme_minimal() +
  theme(legend.position = "none")
```

#### Respuesta

Dado el diagrama de medias como **justificación** del boxplot, se determina que no es posible saber como se comporta en **promedio** en los diferentes grupos. Esto, por razones que ya se habían comentado en el boxplot.

### Las personas que leyeron el correo y se unieron al WhatsApp, instalaron Positron ? 
